臺灣高等法院臺中分院刑事判決　　　　　　　　　九十一年度上訴字第一二八四號
　　上　訴　人
　　即　被　告　甲○○
　　選任辯護人　張昱裕
右上訴人因常業重利案件，不服臺灣台中地方法院九十一年度訴字第一二九一號中華
民國九十一年六月二十八日第一審判決（起訴案號：臺灣台中地方法院檢察署九十一
年度偵字第二一八四、三０六九號），提起上訴，本院判決如左：
    主      文
原判決撤銷。
甲○○共同常業重利，處有期徒刑陸月，如易科罰金，以參佰元折算壹日。
扣案之行動電話肆支均沒收。
    事      實
一、甲○○自民國九十年七、八月間起，以每日新台幣（以下同）二千元至四千元不
    等之代價，受僱於真實姓名年籍不詳之李姓成年男子（另由台灣台中地方法院檢
    察署檢察官偵辦中），與該李姓男子共同基於常業重利之犯意，由該李姓男子出
    面在聯合報、自由時報刊登「身分證借款，一至十五萬月息六百元，免押、免保
    ，00000000」之分類廣告，招攬不特定人向其借款，乘人急迫之際貸以金錢，賺
    取與原本顯不相當之重利，而由甲○○與該李姓男子一起或分別至約定之地點向
    各借款人收取利息及本金，藉以維生。其貸款之方式，以十天為一期，本金一萬
    元每期計收利息二千元，每逾期一日，再加罰三千元，貸與本金時須預扣一期之
    利息，並須簽發與所貸款項同額之本票及提供身分證作為擔保；其間丙○○於九
    十年十月二十四日因於急需，在台中市○○路與大墩十四街口，向該李姓男子借
    款三萬元，預扣一期利息六千元，實拿二萬四千元，並簽發三萬元之本票一張及
    提供身分證予該李姓男子為擔保，已繳過八期利息計四萬八千元，另被罰逾期款
    三千元；乙○○於九十年十二月初亦因急需，在電話中向李姓男子洽借二萬元，
    嗣即由甲○○與該李姓男子一起至台中市○○區○○街四十三號乙○○住處前，
    將二萬元借給乙○○，預扣一期利息四千元，實拿一萬六千元，並由乙○○簽發
    二萬元之本票一張及提供身分證為擔保，已繳過三期利息計一萬二千元，乙○○
    所借二萬元還清後，復於九十一年一月十一日，再以電話向甲○○洽借三萬五千
    元應急，由甲○○至乙○○上址住處前借予三萬五千元，預扣一期利息七千元，
    實拿二萬八千元，並簽發三萬五千元之本票一張作為擔保。嗣丙○○、乙○○二
    女因負擔太重，走投無路而向警報案，經警於九十一年一月二十二日晚上九時三
    十分許，在台中縣太平市○○街與立德街口查獲依約前往收款之甲○○，當場扣
    得其所有供與各借款人聯絡用之行動電話一支；同年二月七日下午三時三十分許
    ，又經警在台中市○○區○○街四十三號前查獲依約前往收款之甲○○，並當場
    扣得其所有供與各借款人聯絡用之行動電話三支。
二、案經台中市警察局第五分局、第六分局，分別報請台灣台中地方法院檢察署檢察
    官偵查起訴。
    理      由
一、右揭事實，業據上訴人即被告甲○○於警訊、偵查、原審、及本院審理中供承不
    諱，（第三０六九號偵查卷第五、六頁；第二一八四號偵查卷第三十九、四十頁
    ；原審卷第二十一至二十三頁；本院卷第四十七至五十頁），復據被害人丙○○
    、乙○○分別於警訊或偵審中指述綦詳，（第二一八四號偵查卷第十、十一頁，
    第三十六、三十七頁；第三０六九號偵查卷第七、八頁；原審卷第二十二頁；本
    院卷第二十六至二十八頁），核與證人賴環、王炎輝於警訊或偵查中所證情節
    亦相符，（第二一八四號偵查卷第十二、十三頁，第三十八頁），並有刊登前揭
    招攬借款小廣告之剪報影本附卷可稽，（第二一八四號偵查卷第二十頁），及行
    動電話四支扣案可資佐證。
二、關於被告受僱於上開李姓男子之報酬，業據被告於警訊時供稱其每次負責收帳後
    ，該李姓男子均會給其三千至四千元不等，（第二一八四號偵查卷第七頁），於
    偵查中供稱該李姓男子有時一天給其二千元，有時一天給其三千五百元，（第二
    一八四號偵查卷第三十九頁），或供稱每次收完帳，該李姓男子會給其二千元至
    三千元，（第三０六九號偵查卷第十九頁），於原審審理中供稱其係以每日二千
    至三千五百元之代價受僱於該李姓男子，（原審卷第二十一頁），於本院審理中
    則改稱其受僱於該李姓男子之代價，每天最多二、三千元云云，（本院卷第四十
    七頁），所供雖前後不一，惟被告於製作筆錄時，已因涉嫌常業重利而被查獲，
    就其因常業重利之所得，為避重就輕之供述，乃人之常情，被告當無自我膨脹而
    為不實誇大之必要，其受僱於該李姓男子之代價，每日最高所得，當以其在警訊
    時所供之四千元較符實情，至關於其每日之最低所得，則無任何證據足認其所供
    之二千元有何不實，亦當以其歷次所供最少之二千元為準。
三、被告與上開李姓男子對各借款人所收之利息，係以十天為一期，每一萬元之本金
    ，十天之利息為二千元，換算其年利率，已高達百分之七百二十，倘非因於急迫
    需要，何人願以如此高達百分之七百二十之利率向人貸款舉債？況被害人丙○○
    係因單親，為支付小孩褓姆費之急需，不得已才向上開李姓男子借款；被害人乙○○係因投資股票慘遭套牢，才向上開李姓男子及被告借款應急等情，亦分別經
    被害人丙○○、乙○○於警訊或偵查中陳明在卷，（第二一八四號偵查卷第十頁
    背面、第三十七頁；第三０六九號偵查卷第七頁背面），被告與該李姓男子顯係
    乘他人急迫貸以金錢而取得與原本顯不相當之重利，已無待贅言。事證明確，被
    告犯行，堪予認定。
四、查被告於警訊時業據供明其因找不到工作，其太太目前又懷孕，還有一個才一歲
    的小孩需要扶養，才會從事這種工作等語在卷，（第三０六九號偵查卷第六頁）
    ，被告顯係恃此為生，以乘他人急迫貸以金錢而取得與原本顯不相當之重利為常
    業甚明。核被告所為，係犯刑法第三百四十五條之常業重利罪。被告與上開李姓
    成年男子就前揭犯行，彼此間有犯意聯絡及行為分擔，均為共同正犯。
五、原審對被告論罪科刑，固非無見，惟查：(1)被告係以每日二千元至四千元不等之
    代價受僱於上開李姓男子，原審認被告係以每日二千元至三千五百元之代價受僱
    於該李姓男子，就事實之認定即有違誤。(2)被告與該李姓男子除向各借款人按每
    一萬元本金，每十天收取利息二千元外，每逾期一日，均須再加罰三千元，原判
    決就此部分事實未予記載認定，亦嫌疏漏。(3)被害人乙○○於本院審理中到庭陳
    明被告已與太太離婚，小孩還小，希望給予自新之機會等語，（另被害人丙○○
    於本院辯論終結後亦具狀表明希望給被告自新之機會），且被告於本院調查審理
    中已深表悔悟，原審於量刑時就此一情形亦未及審酌。被告上訴意旨略以其因未
    經深思熟慮，致觸刑章，犯後已深知悔悟，原審量刑過重等語，指摘原判決不當
    ，尚非全無理由，且原判決亦有上述可議之處，本院自應將原判決撤銷改判，爰
    審酌被告年紀尚輕，及其犯罪之動機、目的、手段、所生之危害、犯罪後之態度
    等一切情況，量處有期徒刑六月，並予諭知有期徒刑易科罰金之折算標準。扣案
    之行動電話四支，係被告所有供本件犯罪所用之物，業經被告供承在卷，併依刑
    法第三十八條第一項第二款宣告沒收。
六、據上論斷，應依刑事訴訟法第三百六十九條第一項前段、第三百六十四條、第二
    百九十九條第一項前段，刑法第二十八條、第三百四十五條、第四十一條第一項
    、第三十八條第一項第二款，罰金罰鍰提高標準條例第一條前段、第二條，判決
    如主文。
本案經檢察官丁○○到庭執行職務。
中      華      民      國　    九十一     年     十      月    十一　　日
                                臺灣高等法院臺中分院刑事第十庭
                                      審判長法  官  林  照  明
                                            法　官　蔡　名　曜
                                            法  官  王  　　銘
右正本證明與原本無異。
如不服本判決應於收受送達後十日內向本院提出上訴書狀，其未敘述上訴之理由者並
得於提起上訴後十日內向本院補提理由書（均須按他造當事人之人數附繕本）。
                                            書記官    錫  彬
中      華      民      國　    九十一     年     十      月    十四　　日
                                                Ｒ
